【裁判字號】    91,上,942
【裁判日期】    920520
【裁判案由】    返還價金
【裁判全文】
臺灣高等法院民事判決                              九十一年度上字第九四二號
    上  訴  人  甲○○
    訴訟代理人  王世勳
    被  上訴人  乙○○
    訴訟代理人  景熙焱律師
    複  代理人  王財原
右當事人間請求返還價金事件，上訴人對於中華民國九十一年十月九日台灣台北地方
法院九十年度訴字第二五六○號第一審判決提起上訴，本院判決如左：
    主      文
原判決廢棄。
被上訴人應給付上訴人新台幣壹佰捌拾萬元，及自民國九十年四月二十五日起，至清
償日止，按週年利率百分之五計算之利息。
第一、二審訴訟費用由被上訴人負擔。
本判決所命給付，於上訴人供擔保新台幣陸拾萬元後得假執行，但被上訴人如於假執
行程序實施前，以新台幣壹佰捌拾萬元為上訴人預供擔保，得免為假執行。
    事實及理由
一、上訴人主張：上訴人於民國（下同）八十五年九月十一日，以新台幣（下同）三
    百九十萬元，向被上訴人購買「龔琅生繼承人」所有坐落台中縣霧峰鄉○○○段
    一○八一─三一八地號土地上，編號「台中霧峰Ｆ區第三棟」門牌號碼為同鄉○
    ○路一四六巷五九弄二四號房屋一棟（下稱系爭房屋），簽約當時被上訴人表示
    已得龔琅生其他繼承人即訴外人龔書鳳、龔書泉、龔思粟、龔小芬及龔書聖（被
    上訴人之子）之授權同意，上訴人因而與被上訴人委任之代理人劉偉揚簽訂不動
    產買賣契約書（下稱系爭買賣契約），並交付部分價金一百八十萬元。嗣龔書鳳
    、龔書泉、龔思粟及龔小芬等四人（下稱龔書鳳等四人）否認授權被上訴人出售
    系爭房屋，被上訴人簽訂系爭買賣契約書既未經龔書鳳等四人同意，為無權代理
    ，系爭買賣契約自屬無效，被上訴人應將一百八十萬元返還上訴人等情。爰依不
    當得利之法律關係，求為命被上訴人給付一百八十萬元本息之判決。並上訴聲明
    為：(一)原判決廢棄。(二)被上訴人應給付上訴人一百八十萬元及自支付命令送達翌
    日即九十年四月二十五日起，至清償日止，按週年利率百分之五計算之利息。
    (三)願供擔保，請准宣告假執行。
二、被上訴人則以：系爭房屋之出賣人係「龔琅生之繼承人」，即被上訴人及龔書鳳
    、龔書泉、龔思粟、龔書聖、龔小芬等六人，而龔書泉、龔書聖、龔書栗及龔書
    鳳於系爭房屋出售前之八十四年九月二十九日出具同意以三百八十萬元出售系爭
    房屋之同意書，劉偉揚復於簽約當日以電話取得龔書鳳之授權，則被上訴人簽訂
    系爭買賣契約係得全體繼承人之授權，應屬有效。又被上訴人為使原龔琅生興建
    ，與系爭房屋同社區之房屋能施作完成，已預先墊繳多筆款項，龔書鳳、龔書泉
    、龔思粟、龔小芬及龔書聖亦於八十五年七月二日與被上訴人達成協議，同意台
    中霧峰Ｆ區房屋出售價款應先償還被上訴人所墊繳款項，被上訴人自有權收受上
    訴人給付之價款。系爭買賣契約之出賣人既為龔琅生之全體繼承人，則上訴人請
    求返還價金，應向全體繼承人為，僅向被上訴人請求，應屬無據等語，資為抗辯
    。並答辯聲明為：(一)上訴駁回。(二)如受不利判決，願供擔保免為假執行。
三、經查，系爭房屋原為龔琅生所有，龔琅生死後，由其配偶即被上訴人及子女即訴
    外人龔書鳳、龔書泉、龔思粟、龔書聖、龔小芬繼承，其中龔書聖為被上訴人之
    子，並於八十四年八月三十日、八十五年五月十七日分別就土地及建物辦妥分別
    共有之繼承登記。八十五年九月十一日由劉偉揚代理被上訴人，以「龔琅生繼承
    人」為賣主，被上訴人為代表，以買賣總價款三百九十萬元，將系爭房屋出售予
    上訴人。簽約當時被上訴人表示已得其他繼承人之授權同意，兩造因而簽約。上
    訴人已支付價金一百八十萬元予被上訴人收受，被上訴人並於八十五年十月間將
    系爭房屋交付上訴人，嗣因龔書鳳等四人否認授權被上訴人簽訂系爭買賣契約，
    致迄今尚未辦理所有權移轉登記等事實，為兩造所不爭，並有不動產買賣契約書
    、收據、龔書泉書立之文山萬芳郵局第九七號存證信函及土地、建物登記簿謄本
    在卷可據（見原審卷二○—二六、三八頁、本院卷三二、一八四─一九一頁），
    堪信為真實。
四、本件茲應審究者為：被上訴人簽訂系爭買賣契約是否經龔鳳書等四人之授權？查
    ：
  (一)被上訴人辯稱：伊代表簽訂系爭買賣契約是經龔鳳書等四人之授權，系爭買賣契
    約有效云云，並提出同意書及協議書為證。然查：系爭買賣契約，以「龔琅生繼
    承人」為賣主，乙○○為代表，有如前述，即出賣人為被上訴人及龔書泉、龔書
    聖、龔思栗、龔書鳳、龔小芬等六人。而被上訴人提出之同意書固記載：「霧峰
    Ｆ區第三棟全體繼承人同意以新台幣三百八十萬元出售（以能取得建照方能出售
    ）。立同意書人：龔書泉、乙○○、龔書聖（莊代）、龔思粟、龔書鳳」，有同
    意書影本在卷可據（見原審卷三七頁），惟該同意書無繼承人龔小芬之簽名，證
    人劉偉揚雖證稱：「立同意書人只有五人的原因，是因為龔小芬常不在國內，關
    於繼承相關的事情她一向都是委由龔書泉及龔書鳳出面」（見原審卷五六頁），
    但為龔書泉、龔書鳳所否認（見本院卷二八頁），且龔小芬如有授權龔書泉、龔
    書鳳書立同意書，理應提出授權書，或如被上訴人代理龔書聖書立同意書之情形
    一樣，由龔書泉或龔書鳳於同意書上載明代理之意，此外，又無其他證據證明龔
    小芬有授權龔書泉、龔書鳳之意思表示，是證人劉偉揚上開所述，顯不足採信。
    上開同意書既欠缺繼承人龔小芬之簽名，自不能為被上訴人已得其他全體繼承人
    授權出售系爭房屋之證明。況龔書鳳、龔書泉、龔思粟否認該同意書係授權被上
    訴人出售系爭房屋予上訴人之同意書，其三人並於台灣台中地方法院檢察署八十
    九年度他字第五一五號劉偉揚、乙○○被訴詐欺事件（下稱詐欺案件）偵查中陳
    稱：「．．．房子原是父親龔琅生的，八十四年間生（指龔琅生）突去世，變成
    大家共同繼承，．．．原來有人來要求代銷，我們五人除龔小芬外，簽了同意書
    給那個代銷之小姐，名字忘了，但因差小芬（指龔小芬）沒簽名，所以沒效，大
    家同意作廢，所以不是寫給乙○○，也不是寫給劉偉揚，．．」，「當時她（指
    龔小芬）沒表示同意代銷，因她怕有法律上之問題」、「（這同意書每人收執一
    份？）沒有，我們都沒留，這份同意書當時好像交給那代銷小姐或是劉偉揚吧，
    劉（指劉偉揚）當時穿梭兩邊」等語，有訊問筆錄影本在卷可據（見本院卷二七
    —二八頁），並經本院調取詐欺案件核閱相符。又系爭房屋之土地及建物分別於
    八十四年八月三十日、八十五年五月十七日辦妥分別共有之繼承登記，有土地及
    建物登記簿謄本在卷可按（見本院卷一八四─一九一頁），而被上訴人自承同意
    書係八十四年九月二十九日所書立（見本院卷七七頁），其內容又表明「全體繼
    承人同意以三百八十萬元出售」，與本件系爭房屋於八十五年九月十一日出售予
    上訴人時，系爭房屋已為分別共有之情形不符。且證人劉偉揚亦陳稱：「同意書
    在簽約前並未拿給原告（即上訴人）看過，是後來原告出面要求關於房子的權利
    時我才拿給他看」，足證該同意書顯非龔書鳳、龔書粟、龔書泉授權被上訴人出
    售系爭房屋予上訴人之用，否則何以系爭買賣契約書簽訂時，被上訴人未提出作
    為買賣契約之附件或提示予上訴人，則龔書鳳等三人對同意書書立用意之陳述，
    較為可採。被上訴人辯稱：該同意書係龔書鳳、龔書粟、龔書泉、龔小芬授權出
    售系爭房屋之證明，即不足採信。
  (二)又龔琅生之全體繼承人於八十五年七月二日共同訂立之協議書係約定：「(三)就乙
    ○○代墊台中霧峰Ｆ區工程款以師大兆匯大樓壹戶每坪以新台幣二十五萬元作價
    抵償，如有剩餘優先返還合庫貸款。(四)簽訂協議書隔日各繼承人應即交付台中霧
    峰Ｆ區客戶過戶一切文件予賴金環代書辦理過戶，如有文件不齊，應無條件配合
    並協助完成貸款清償塗銷原合庫抵押權，並由龔思粟、龔書泉負責於交付文件日
    撤銷異議。(五)附註：台中霧峰萬斗六段Ａ、Ｂ區二十四戶房屋出售時，需優先清
    償乙○○Ｆ區之借款」，有協議書影本附卷可稽（見原審卷九六—九七頁）。協
    議書第(四)條係約定龔琅生之繼承人應於簽訂協議書隔日交付辦理「台中霧峰Ｆ區
    」房屋過戶文件予代書，而協議書係八十五年七月二日簽訂，系爭買賣契約則於
    八十五年九月十一日簽訂，則該(四)條所謂交付辦理「台中霧峰Ｆ區」房屋過戶文
    件予代書，應不包括系爭房屋在內。且龔書鳳、龔書泉、龔思粟於上開詐欺案件
    偵查中亦陳稱：「當初父親死亡，房子沒蓋好，買受人委張業照律師，上來台北
    找我們兄弟，要求我們能配合，俾免將來生糾紛，就帶來這份協議書給我簽，為
    了減免訟爭，我們才簽立此據，但這份協議書，與甲○○（即上訴人）買房子一
    事沒干連，因協議書是八十五年七月簽，范是八十五年九月才買房子。Ｆ區雖有
    七戶房子，但並不包含過戶甲○○事后才買的房子，只是針對先前已售出之其他
    六戶，我們也沒有得知莊女（即被上訴人）賣房子予范一事，也沒有拿到范交付
    之價款．．．」等語在卷，有訊問筆錄影本在卷可參（見本院卷三一頁），則協
    議書亦不能為龔書鳳等四人授權被上訴人出售系爭房屋之證明。
  (三)綜上，龔書鳳、龔書泉、龔書粟、龔小芬未授權被上訴人出售系爭房屋，堪以認
    定。
五、按無代理權人以代理人之名義所為之法律行為，係效力未定之法律行為，固得經
    本人承認而對於本人發生效力。惟本人如已為拒絕承認，該無權代理行為即確定
    的對於本人不生效力，縱本人事後再為承認，亦不能使該無權代理行為對於本人
    發生效力（最高法院八十五年台上字第九六三號判例意旨參照）。本件被上訴人
    未經龔書鳳等四人授權而以其等名義簽訂系爭買賣契約書，有如前述，而龔書鳳
    等四人拒絕承認系爭買賣契約，致無法辦理所有權移轉登記，為兩造所不爭執，
    揆之首揭說明，系爭買賣契約自不生效力。從而，上訴人主張系爭買賣契約無效
    ，依不當得利之法律關係，請求被上訴人返還已收受之價金一百八十萬元，及自
    支付命令送達翌日即九十年四月二十五日起，至清償日止，按週年利率百分之五
    計算之利息，為有理由，應予准許。原審為上訴人敗訴之判決，尚有未洽。上訴
    意旨指摘原判決不當，求予廢棄改判，為有理由。爰由本院予以廢棄改判，如主
    文第二項所示。又兩造均陳明願供擔保宣告准免假執行，經核均無不合，爰分別
    酌定相當擔保金額准許之。至上訴人於原審依解除契約回復原狀請求返還價金部
    分，上訴人於本院已不再主張（見本院卷四三、四四頁），併此敘明。
六、兩造其餘攻擊、防禦方法與判決結果無涉，爰無一一論述之必要，亦併予敘明。
七、據上論結，本件上訴為有理由，依民事訴訟法第四百五十條、第七十八條、第四
    百六十三條、第三百九十條第二項、第三百九十二條，判決如主文。
中      華      民      國    九十二    年      五      月     二十     日
                                  民事第十四庭
                                      審判長法  官  張  劍  男
                                            法  官  李  行  一
                                            法  官  蔡  芳  齡
右正本係照原本作成。
如不服本判決，應於收受送達後二十日內向本院提出上訴書狀，其未表明上訴理由者
，應於提出上訴後二十日內向本院補提理由書狀（均須按他造當事人之人數附繕本）
上訴時應提出委任律師或具有律師資格之人之委任狀；委任有律師資格者，另應附具
律師及格證書及釋明委任人與受任人有民事訴訟法第四百六十六條之一第一項但書或
第二項（詳附註）所定關係之釋明文書影本。
中      華      民      國    九十二    年      五      月    二十六    日
                                            書記官  蔡  錦  輝
附註：
民事訴訟法第四百六十六條之一（第一項、第二項）：
對於第二審判決上訴，上訴人應委任律師為訴訟代理人。但上訴人或其法定代理人具
有律師資格者，不在此限。
上訴人之配偶、三親等內之血親、二親等內之姻親，或上訴人為法人、中央或地方機
關時，其所屬專任人員具有律師資格並經法院認為適當者，亦得為第三審訴訟代理人
。


司法院資訊處製作；財團法人民間司法改革基金會備份。
